【裁判字號】    91,自,469
【裁判日期】    920124
【裁判案由】    妨害自由
【裁判全文】
臺灣臺北地方法院刑事判決                          九十一年度自字第四六九號
    自  訴  人  丙○○  住台北縣板橋市○○路二巷五號三樓
    被      告  丁○○  男  五.
    選任辯護人  連復淇律師
右列被告因妨害自由案件，經自訴人提起自訴，本院判決如左：
    主  文
丁○○無罪。
    理  由
一、自訴意旨詳如附件刑事自訴狀所載，因認被告涉有刑法第三百零四條第一項之強
    制罪嫌云云。
二、按犯罪事實應依證據認定之，無證據不得推定其犯罪事實；且不能證明被告犯罪
    者，應諭知無罪之判決，刑事訴訟法第一百五十四條、第三百零一條第一項分別
    定有明文。又認定不利於被告之事實，需依積極證據，茍積極證據不足為不利於
    被告事實之認定時，即應為有利於被告之認定，更不必有何有利之證據（最高法
    院三十年上字第八一六號判例參照）。次按刑法第三百零四條第一項強制罪之成
    立，係以強暴、脅迫使人行無義務之事或妨害人行使權利為要件，所謂強暴，指
    對人施用有形物理力之行為，但不以直接對身體實施為必要，所稱脅迫，乃指以
    對人施以攻擊為其內容之惡害通知行為，是本罪之成立，除行為人有犯罪故意外
    ，並需採取行動，妨害被害人行使權利，或使被害人行無義務之事。
三、本件自訴人丙○○認被告丁○○涉有強制罪嫌，無非係以其指訴：坐落台北市○
    ○街○段三一二巷五號之建築物，原屬其父洪水樹所有，信託登記於其兄洪長生
    名下，惟其父交代該房地為子女所共有，任一子女均有權利使用，如處分、變賣
    ，須依法均分利益，然被告即洪長生之子丁○○卻私自登記於其名下（侵占部分
    自訴人擬另案提出訴訟），自訴人居住該房屋長達近七十年之久，因房屋年久失
    修漏雨，自訴人乃暫居他處，而彈簧床、衣櫥、桌椅等家俱都未搬走，且於民國
    八十二年間因在他處經營清茶室結束營業後，部分舊桌椅均搬至系爭房屋存放，
    被告竟利用自訴人不在之際，私下和部分共有人之子女進行協議搬遷，更換門鎖
    ，致使自訴人欲返屋內拿取物品時不得其門而入云云，與證人乙○○、甲○○之
    證述，及洪文和等人出具之同意書影本、現場照片、戶籍登記簿謄本、繼承分配
    祖業財產放棄書影本、建物登記謄本等件為其主要論據。訊據被告堅決否認有何
    強制之犯行，辯稱：上開房屋係其依法繼承，其只是行使所有權，對於祖父洪水
    樹是否僅將房屋信託登記於其父名下等事其不知情，其收回房屋時，只有堂弟洪
    文賢住在該處，不知道屋內是否尚有自訴人之物，而因洪文和等人常為上一代遺
    產糾葛來騷擾，其給他們錢，請他們不要再來，不是分財產，其沒有犯罪故意等
    語。
四、經查：（一）上開房屋係四十二年五月六日以買賣為原因，登記在被告之父洪長
    生名下，嗣於六十年二月二十五日由洪長生之子女即被告等人繼承取得乙情，有
    台北市建物登記謄本附卷可稽，而被告係三十六年十二月十五日出生，有卷附年
    籍資料可按，其於系爭房屋登記於洪長生名下時僅未滿六歲，是其所辯對於祖父
    洪水樹是否僅將房屋信託登記於其父名下等事其不知情等語，尚可採信，而系爭
    房屋係被告繼承取得，故自訴人所指被告私自登記於其名下云云，亦非可採；雖
    自訴人舉洪文和等人之同意書及證人甲○○以證明被告知悉該房屋係共有，竟故
    意妨害自訴人行使權利乙情，然為被告所否認，辯稱因洪文和等人常為上一代遺
    產糾葛來騷擾，其給他們錢，請他們不要再來，不是分財產等語，而由洪文和等
    人之同意書及證人甲○○之證言以觀，或可認被告之父洪長生與其他兄弟就系爭
    房屋是否信託登記有爭議，然未能證明該房屋確實係信託登記於洪長生名下，及
    被告確實知悉此情事，倘自訴人就此有爭議，亦為民事訴訟請求之問題，尚難以
    此反推被告明知該房屋係共有，而故意更換門鎖妨害自訴人行使權利。（二）又
    八十二年間自訴人之妻林秋猜在他處所經營之茶室結束營業，將桌子、椅子、電
    氣用品等物搬入系爭房屋暫放等情，固據證人即系爭房屋之鄰居乙○○證述在卷
    ，惟證人乙○○亦證稱：當時僅被告之七叔洪長勝居住在該處，自訴人與被告均
    未居住該處等情，且為自訴人所不否認；又系爭房屋於九十年十一月二十八日由
    當時居住之人洪長勝之子洪文賢交還被告，有被告提出自訴人不否認之點交書一
    紙在卷可稽，該點交書內容略以：「‧‧‧交付人洪文賢，點收人丁○○，點交
    聲明：‧‧‧二、所有遺留於上述房地產中之財物，皆屬交付人之所有不要之財
    物，請點收人將它當做垃圾處理丟掉。三、截至點交時，只有交付人洪文賢一人
    住在上述房地產中，並無其他人員在上述房地產中居住‧‧‧」；系爭房屋近十
    年來既均由洪長勝或洪文賢居住，被告並未居住該屋，點交書又明確記載「遺留
    於上述房地產中之財物，皆屬交付人（洪文賢）之所有‧‧‧」，則被告所辯收
    回房屋時，只有堂弟洪文賢住在該處，其不知道屋內是否尚有自訴人之物等語，
    應可採信。（三）綜上所述，系爭房屋既係被告依繼承所得，又無證據證明被告
    明知屋內尚有自訴人之物品，仍於九十年十一月二十八日洪文賢搬遷後，故意更
    換門鎖妨害自訴人行使權利，尚難認被告有何妨害人行使權利之犯意，核與強制
    罪之構成要件自屬有間。此外，復查無其他積極證據足認被告有何強制犯行，既
    不能證明被告犯罪，揆諸首揭說明，自應為被告無罪之諭知。
據上論斷，應依刑事訴訟法第三百四十三條、第三百零一條第一項，判決如主文。
中      華      民      國    九十二    年      一      月    二十四    日
                                    臺灣臺北地方法院刑事第七庭
                                        法  官  蕭  清  清
右正本證明與原本無異。
如不服本判決，應於判決送達後十日內，向本院提出上訴狀。
                                        書記官  劉  麗  英
中      華      民      國    九十二    年      一      月    二十九    日


司法院資訊處製作；財團法人民間司法改革基金會備份。
